臺灣高等法院刑事判決
109年度上訴字第2449號
上  訴  人  
即  被  告  鄭弘翌





上列上訴人因偽造文書案件，不服臺灣桃園地方法院108年度訴
字第85號，中華民國109年5月29日第一審判決（起訴案號：臺灣
桃園地方檢察署107年度偵字第21390號），提起上訴，本院判決
如下：
    主  文
原判決撤銷。
甲○○成年人與少年共同犯行使偽造私文書罪，處有期徒刑伍月，
如易科罰金以新臺幣壹仟元折算壹日。
未成年子女結婚同意書上偽造之「張○忠」署押壹枚沒收。
    事  實
一、甲○○、吳偉德（所涉偽造文書犯行，另案審理中）、邱子貫
    （所涉偽造文書犯行，業經原審法院以107 年度審訴字第15
    68號判決7 月在案）與少年葉○宏（民國00年0月間生，真實
    姓名年籍詳卷，另由臺灣新竹地方法院少年法庭裁定令入感
    化教育處所施以感化教育）均明知未成年人結婚應得法定代
    理人之同意，而少女張○婷（87年8 月生，真實姓名年籍詳
    卷，經臺灣士林地方法院少年法庭裁定應予訓誡，並予以假
    日生活輔導）於105 年7 月間為未滿18歲之少年，其法定代
    理人即父親張○忠（真實姓名年籍詳卷）未同意張○婷與他人
    結婚，且張○婷與邱子貫間亦無締結婚姻之真意，竟利用張○
    婷輕度智能障礙之身心特質，欲以張○婷之名義辦理行動電
    話門號俾獲取業績，共同基於行使偽造私文書、使公務員登
    載不實之犯意聯絡，於105 年7 月25日某時，在不詳處所，
    由甲○○冒用張○忠之名義，在未成年子女結婚同意書之立同
    意書人（父）欄位上偽造「張○忠」簽名，藉此偽造未成年
    子女結婚同意書，表示張○忠同意張○婷與邱子貫結婚，邱子
    貫與張○婷再於結婚書約之結婚人欄位上簽名，吳偉德、葉○
    宏則在證人欄位上簽名，嗣由邱子貫與張○婷於同日某時前
    往新北○○○○○○○○，填具結婚登記申請書後連同上開結婚書約
    及上開偽造之未成年子女結婚同意書持交承辦公務員以行使
    ，申請結婚戶籍登記，使該不知情之承辦公務員於形式審查
    後，將邱子貫與張○婷結婚之不實事項，登載於其職務上所
    掌之戶籍登記電子檔之電磁記錄準公文書，足以生損害於張
    ○忠及戶政機關就戶政資料管理之正確性。
二、案經張○忠訴由臺北市政府警察局北投分局移請臺灣士林地
    方檢察署，呈請臺灣高等檢察署檢察長核轉臺灣桃園地方檢
    察署檢察官簽分偵辦。
　　理    由
壹、證據能力
　　按被告以外之人於審判外之言詞或書面陳述，除法律有規定
    者外，不得作為證據。惟按被告以外之人，於審判外之陳述
    ，雖不符刑事訴訟法第159 條之1 至第159 條之4 之規定，
    而經當事人於審判程序同意作為證據，法院審酌該言詞陳述
    或書面陳述作成時之情況，認為適當者亦得為證據。刑事訴
    訟法第159 條之5 第1 項定有明文。本案所涉被告以外之人
    於審判外所為之陳述及所製作之文書，檢察官、被告甲○○於
    本院審判期日中，均未爭執其證據能力，且本院審酌結果，
    認該證據資料製作時之情況，尚無違法不當及證明力明顯過
    低之瑕疵，以之作為證據應屬適當，依上開規定，認該等供
    述證據均具證據能力。又卷內之文書證據，亦無刑事訴訟法
    第159條之4 之顯有不可信之情況與不得作為證據之情形，
    本院審酌上開證據資料製作時之情況，尚無違法不當及證明
    力明顯過低之瑕疵，亦認為以之作為證據應屬適當，是依刑
    事訴訟法第159 條至第159 條之5 規定，所引用之卷證所有
    證據，如下揭所示均有證據能力，合先敘明。
貳、認定事實所憑證據及理由
一、上揭事實，業據被告甲○○於偵查中、原審及本院審理中坦承
    不諱，核與證人即告訴人張○忠、邱子貫於警詢及偵查中之
    證述、證人即共犯吳偉德於警詢時之證述、證人即共犯葉○
    宏於原審法院少年法庭之證述及證人即共犯張○婷於警詢、
    偵查及原審法院少年法庭中之證述相符，另有張○婷之身心
    障礙手冊、結婚書約、結婚登記申請書、戶籍謄本、邱子貫
    之全戶戶籍資料查詢結果、偽造之未成年子女結婚同意書、
    張○婷申辦遠傳電信股份有限公司門號之資料（內含①遠傳電
    信公司股份有限公司106 年2 月21日函、②遠傳電信股份有
    限公司第三代行動通信/ 行動寬頻業務服務申請書、③行動
    電話號碼可攜服務申請書、④行動電話門號申請代辦授權書
    ）、中華電信股份有限公司帳單、張○婷申辦台灣大哥大股
    份有限公司門號之資料（內含①台灣大哥大股份有限公司106
     年2 月18日法大字第106017120 號函、②基本資料查詢、③
    臺灣大哥大行動電話/ 第三代行動通信/行動寬頻業務申請
    書、④號碼可攜服務申請書、⑤手機銷售確認單、⑥用戶授權
    代辦委託書）、張○婷申辦中華電信股份有限公司門號之資
    料（內含①中華電信新北營運處106 年2 月24日新北二福密
    字第1060000011號函、②行動寬頻業務（租用/ 異動）申請
    書）、臺灣士林地方法院少年法庭106年度少護字第209 號
    宣示筆錄、同院106 年少調字第77號影卷、同院106 年度少
    護執字第228 號影卷、臺灣新竹地方法院106 年度少調字第
    232 號宣示筆錄在卷可參，堪認被告任意性自白核與事實相
    符，應堪採信。
二、綜上，本件事證明確，被告犯行洵堪認定，應依法論科。
參、論罪
一、核被告甲○○所為，係犯刑法第216 條、第210 條之行使偽造
    私文書罪及同法第214 條、第220 條第2 項之明知為不實之
    事項，而使公務員登載於職務上所掌之準公文書罪。其偽造
    署押以偽造私文書後行使，其偽造署押屬偽造私文書之部分
    行為，而偽造私文書之低度行為，復為行使偽造私文書之高
    度行為吸收，均不另論罪。至被告行為後，刑法第214 條固
    於108 年12月25日修正公布，自同年月27日起施行，然此次
    修正僅係有關罰金刑貨幣單位「銀元」、「新臺幣」之更異
    ，適用結果之罰金額度則無二致，就罰金法定刑提高之刑罰
    權規範內容並無有利或不利變更，自不生新舊法之比較問題
    ，附此說明。被告與證人吳偉德、邱子貫、葉○宏、張○婷間
    ，就上開犯行，有犯意聯絡及行為分擔，應為共同正犯。又
    其以一行為而犯上開數罪名，為想像競合犯，應依刑法第55
    條規定，從一重論以行使偽造私文書罪處斷。
二、查少女張○婷為87年8 月生、少年葉○宏為89年2 月生，分別
    有其戶籍資料查詢結果在卷可按，其2 人參與前開犯行之際
    均係未滿18歲之少年，而被告行為時係成年人，其與少年共
    同故意實施上開犯行，應依兒童及少年福利與權益保障法第
    112 條第1 項前段規定加重其刑。
肆、撤銷判決之理由
　　原審因予論罪科刑，固非無見，惟按刑事審判旨在實現刑罰
    權分配之正義，法院對有罪被告之科刑，應符合罪刑相當原
    則，使輕重得宜，罰當其罪，以契合社會之法律感情，因此
    ，刑法第57條明定科刑時應審酌一切情狀，尤應注意該條所
    列10款事項以為科刑輕重之標準。又刑之量定，固為實體法
    上賦予法院得為自由裁量之事項，但此項職權之行使，並非
    得恣意為之，仍應受比例原則、平等原則、罪刑相當原則之
    支配，以符合法律授權之目的，此即所謂自由裁量權之內部
    界限。查被告為本件犯行時甫成年，雖偽冒告訴人張○婷之
    父張○忠之名義簽立結婚同意書，且與未成年之人共同犯之
    ，然於是時年紀甚輕，涉世未深，思慮難免有欠周之處。又
    被告最初係為圖申辦門號之績效獎金而為之，並非直接利用
    該婚姻關係危害告訴人之父張○忠及張○婷，又申辦門號部分
    被告嗣後未參與，亦未遭偵查機關以涉犯何種犯罪偵辦，難
    認實際上有何利得。而偽造私文書之最低本刑為有期徒刑2
    月，得易科罰金，無須入監服刑，被告初次為此類犯行，情
    節亦難謂重大，原審未說明何以被告有需入監服刑之必要，
    遽以論處有期徒刑8月，堪認對被告所為之量刑過重，難認
    允當。被告指摘原判決量刑過重，提起本件上訴，為有理由
    ，自應由本院撤銷改判。
伍、量刑及沒收　　
一、爰以行為人之責任為基礎，審酌被告偽造未成年子女結婚同
    意書以辦理假結婚登記，所為誠屬不當，惟念被告犯後坦承
    犯行，堪認已有悔意，且造成損害非鉅，兼衡以其生活及經
    濟狀況、素行、智識程度等一切情狀，量處如主文第2項所
    示之刑，並諭知易科罰金之折算標準，以示懲儆。
二、末按刑法第219 條規定，偽造之印章、印文或署押，不問屬
    於犯人與否，沒收之，係採義務沒收主義，凡偽造之印章、
    印文或署押，不論是否屬於犯人所有，苟不能證明業已滅失
    ，均應依法宣告沒收（最高法院96年度台上字第1310號判決
    意旨可資參照）。查被告在未成年子女結婚同意書上所偽造
    「張○忠」署押1 枚，應依刑法第219 條規定宣告沒收。至
    上開偽造之未成年子女結婚同意書1 紙已由被告交付予新北
    市新莊戶政機關以行使，已非被告所有，爰不宣告沒收。
據上論斷，應依刑事訴訟法第369條第1項前段、第364條、第299
條第1項前段，判決如主文。
本案經檢察官黃冠中追加起訴，檢察官蔡名堯到庭執行職務。
中　　華　　民　　國　　109 　年　　8 　　月　  26  　日
                  刑事第八庭    審判長法　官  陳世宗
                                      法　官  吳勇毅
                                      法　官  呂寧莉
以上正本證明與原本無異。
如不服本判決，應於收受送達後20日內向本院提出上訴書狀，其
未敘述上訴之理由者並得於提起上訴後20日內向本院補提理由書
（均須按他造當事人之人數附繕本）「切勿逕送上級法院」。
                                      書記官  賴資旻
中　　華　　民　　國　　109 　年　　8 　　月　　26　　日
附錄：本案論罪科刑法條全文
中華民國刑法第216條
（行使偽造變造或登載不實之文書罪）
行使第210條至第215條之文書者，依偽造、變造文書或登載不實
事項或使登載不實事項之規定處斷。

中華民國刑法第210條
（偽造變造私文書罪）
偽造、變造私文書，足以生損害於公眾或他人者，處5年以下有
期徒刑。

中華民國刑法第214條
明知為不實之事項，而使公務員登載於職務上所掌之公文書，足
以生損害於公眾或他人者，處3年以下有期徒刑、拘役或1萬5千
元以下罰金。

中華民國刑法第220條
（準文書）
在紙上或物品上之文字、符號、圖畫、照像，依習慣或特約，足
以為表示其用意之證明者，關於本章及本章以外各罪，以文書論
。
錄音、錄影或電磁紀錄，藉機器或電腦之處理所顯示之聲音、影
像或符號，足以為表示其用意之證明者，亦同。